臺灣高等法院臺中分院刑事判決
111年度上易字第72號

上  訴  人  臺灣臺中地方檢察署檢察官
被      告  林吟潔



上列上訴人因被告違反建築法案件，不服臺灣臺中地方法院110
年度簡上字第279號中華民國110年12月14日第一審判決（聲請簡
易判決處刑案號：臺灣臺中地方檢察署110年度偵字第145號），
提起上訴，本院判決如下：
    主  文
上訴駁回。
    理  由
一、本案經審理結果，認第一審判決諭知被告林吟潔（下稱被告
    ）無罪，認事用法均無違誤，應予維持，並引用第一審判決
    書記載之證據及理由（如附件）。
二、檢察官上訴意旨略以：
　㈠本案建築物，係因該建築物所有權人即深耕實業股份有限公
    司（下稱深耕公司），涉及偽造土地使用同意書而非法取得
    建築使用證，而與所謂產權糾紛無涉，是原審就此部分之事
    實即有所誤會。嗣臺中市政府都市發展局（下稱都發局）依
    法撤銷使用許可證，再經臺中高等行政法院109年度訴字第2
    31號判決駁回確定後，該建築即屬既存違章建築，都發局乃
    依建築法第86條第2款之規定，於民國108年8月13日，以函
    文命深耕公司應於108年8月20日前停止使用，並補辦手續。
    由此可知，本案建築物最晚於108年8月20日，即經都發局依
    建築法規定，勒令停止使用（解釋上當然也包括不得接水、
    接電使用）。嗣深耕公司逾期仍擅自使用且未能補辦手續，
    都發局遂以108年9月30日函知將於108年10月3日後依行政執
    行法第27條、第28條及第32條規定，執行本案建築物斷水斷
    電作業，並於109年6月1日執行完畢，是難謂本案非依建築
    法規定停止供水或供電。
　㈡建築法第94條之1係規範「依本法規定停止供水或供電之建築
    物...」，而非「依本法第91條第1項規定停止供水或供電之
    建築物...」，顯見立法者之本意，並未將建築法第94條之1
    後段之罪所處罰對象，侷限在違反同法第91條第1項之情形
    。更何況，本案建築物既屬違章，其對公共安全危害之程度
    ，顯然大於同法第91條第1項之情形，據此，更能佐證立法
    者並未將建築法第94條之1後段之罪所處罰對象，侷限在違
    反同法第91條第1項之情形。是依前開說明，都發局執行本
    案建築物斷電措施之法律依據，亦係基於建築法等規範而來
    ，被告未經審查許可，仍擅自接電並使用，則其所為仍構成
    建築法第94條之1後段之未經許可，擅自接電或使用罪嫌。
　㈢再按「依本法規定停止使用或封閉之建築物，非經許可不得
    擅自使用；未經許可擅自使用經制止不從者，處一年以下有
    期徒刑、拘役或科或併科新臺幣三十萬元以下罰金」，建築
    法第94條亦定有明文。本案建築物經都發局依法撤銷使用許
    可證後，都發局乃依建築法第86條第2款之規定，於108年8
    月13日以函文命深耕公司應於108年8月20日前停止使用等情
    ，業如前述，是該建築物客觀上已符合建築法第94條之「依
    本法規定停止使用之建築物」無訛。另都發局亦曾先後於10
    8年8月13日、108年9月30日、108年11月6日以函文或109年3
    月31日至現場張貼公告（109月3月27日函），多次通知深耕
    公司或請該公司轉知相關使用人應立即停止使用，並及早因
    應後續斷水斷電作業（臺中高等行政法院109年度訴字第231
    號判決第8頁參照）無訛，由此足認被告主觀上確實知悉本
    案建築物非經許可不得擅自使用（當然包括接電或接水使用
    ）。然而，被告仍於109年9月29日下午2時50分前某時，擅
    自接電並使用本案建築物，嗣經都發局人員汪永興等人於例
    行性稽查時發現，惟因勸阻無效，被告仍接續接電、使用該
    建築物，是以都發局人員汪永興乃於同日下午2時50分許，
    通知臺中市政府警察局第六分局員警到場協助處理等情節，
    此亦為被告於原審審理時所不否認，並有現場會勘紀錄在資
    佐證（他字卷第11頁）。綜上所述，本案被告前揭單一之事
    實行為，同時構成建築法第94條後段及同法第94條之1後段
    等罪，應依刑法第55條想像競合犯之規定，從一重處斷。然
    原審就此部分漏未審酌，而諭知被告無罪之判決，尚嫌速斷
    。
　㈣至原審依被告所提供之電子郵件，認該分店啟用發電機事項
    係由公司其他同仁主導，並以電子郵件通知分店員工乙節，
    難認被告為主導或指揮啟用發電機之人，而對被告為有利之
    認定。然依建築法之規範目的，係在維護建築物之公共安全
    ，換言之，本件判斷重點應在於「接電使用」違章建築物，
    而非由誰主導或指揮啟用相關發電機。亦即，被告所提供之
    電子郵件，僅能證明本案尚有其他具犯意聯絡之共同正犯尚
    未查獲，然本件被告既然在場接電使用前揭建築物，被告並
    於稽查人員勸阻後仍接續違規接電使用該建築物，則被告之
    行為自然該當前揭建築法各該罪責（見本院卷第7至10、68
    至69頁）。　
三、按犯罪事實之認定，應憑證據，如未能發現相當證據或證據不足以證明被告犯罪時，自不能以推測或擬制之方法，以為裁判之基礎(最高法院83年度台上字第2575號判決意旨參照)；且告訴人之告訴，係以使被告受刑事訴追為目的，是其陳述是否與事實相符，仍應調查其他證據以資審認（最高法院52年度台上字第1300號判決意旨參照）。復按刑事訴訟上證明之資料，無論其為直接證據或間接證據，均須達於通常一般之人均不致有所懷疑，而得確信其為真實之程度，始得據為有罪之認定，若其關於被告是否犯罪之證明未能達此程度，而有合理之懷疑存在時，致使無從形成有罪之確信，在刑事訴訟「罪疑唯輕」、「無罪推定」原則下，依據「罪證有疑，利於被告」之證據法則，即不得遽為不利被告之認定。次按刑事訴訟制度採改良式當事人進行主義，檢察官應負實質舉證責任，若其所舉證據不足以說服法院形成被告有罪之確信心證（即超越合理懷疑之心證程度），應由檢察官承擔不利之訴訟結果責任，法院應為被告無罪之諭知，此為檢察官於刑事訴訟個案中所負之危險負擔，即實質舉證責任之當然結果，以落實無罪推定原則與證據裁判主義（最高法院110年度台上字第4108號判決意旨參照）。經查：
　㈠本件被告為「臺灣ＯＯＯ個人用品商店股份有限公司」（以下簡
    稱ＯＯＯ公司）ＯＯＯＯＯ，負責綜理所有店務；且深耕公司向台灣
    糖業股份有限公司（下稱台糖公司）承租土地後開發為「中
    科購物廣場」，ＯＯＯ公司再向深耕公司承租上開處所營業，
    嗣因深耕公司偽造土地使用同意書而非法取得建築使用證，
    臺中市政府於109年6月1日起對「中科購物廣場」為停止供
    水供電之行政處分後，被告於同年9月29日下午2時50分前之
    不詳時點，為將置放店內部分還有效期之商品取出，以免ＯＯ
    Ｏ公司損失擴大，竟未經都發局審查許可，而擅自啟動置放
    在中科店之發電機供電作為照明使用。嗣經都發局、臺中市
    政府警察局保安警察大隊及第六分局員警於同年9月29日下
    午2時50分，前往上開處所執行聯合稽查而查知，並函請臺
    灣臺中地方檢察署依違反建築法第94條之1規定偵辦等事實
    ，業據被告於原審及本院審理時所不爭執，且有都發局109
    年10月15日中市都管字第1090201207號函、都發局刑事案件
    移送書、臺中市政府執行院頒「維護公共安全方案」評定違
    規商號建築物停止供水供電強制拆除工作紀錄表、現場照片
    、109年9月29日14時50分現場會勘記錄、臺中市政府執行建
    築物停止供水供電強制拆除工作簽到表、臺中市政府執行違
    規商號建築物停止供水供電強制拆除工作紀錄表、臺中市工
    務局公共設施保留地臨時建築物使用許可證存根、起造人附
    表、台糖公司基地租賃契約書、土地所有權狀（見他卷第3
    至6、11至13、15、17至31、37至39、41至43、69至71，都
    發局府授都工字第1090165683號卷第123至129頁）等為證，
    此部分之事實，可以認定。
　㈡次查，本件係臺中市政府於109年6月1日，以屈臣氏公司等38
    戶違反「建築法第30條、第86條、行政程序法第117條」，
    而依行政執行法第27條、第28條執行停止供水供電等情，有
    臺中市政府執行院頒「維護公共安全方案」評定違規商號建
    築物停止供水供電強制拆除工作紀錄表、臺中市政府執行違
    規商號建築物停止供水供電強制拆除工作紀錄表在卷可稽（
    見他卷第15、41頁）。而上開臺中市政府憑以停止供水供電
    之法律依據中，建築法第30條係規定：「起造人申請建造執
    照或雜項執照時，應備具申請書、土地權利證明文件、工程
    圖樣及說明書。」顯僅規範申請時應備之文件，並無關於違
    反時法律效果之規定；第86條係規定違反同法第25條（「建
    築物非經申請直轄市、縣〈市〉〈局〉主管建築機關之審查許可
    並發給執照，不得擅自建造或使用或拆除。但合於第78條及
    第98條規定者，不在此限。直轄市、縣〈市〉〈局〉主管建築機
    關為處理擅自建造或使用或拆除之建築物，得派員攜帶證明
    文件，進入公私有土地或建築物內勘查。」）時，發生「一
    、擅自建造者，處以建築物造價千分之五十以下罰鍰，並勒
    令停工補辦手續；必要時得強制拆除其建築物。二、擅自使
    用者，處以建築物造價千分之五十以下罰鍰，並勒令停止使
    用補辦手續；其有第58條情事之一者，並得封閉其建築物，
    限期修改或強制拆除之。三、擅自拆除者，處1萬元以下罰
    鍰，並勒令停止拆除補辦手續。」之法律效果，並無賦予主
    管機關得停止供水供電之權限；至於行政程序法第117條則
    為違法行政處分於法定救濟期間經過後之撤銷及其例外之規
    定，並非主管機關為行政處分之實體法依據。是由上可知，
    本件臺中市政府依法執行停止供水供電之依據，應為行政執
    行法第27條、第28條之規定，而非上開建築法第30條、第86
    條或行政程序法第117條等規定。此觀之卷附臺中市政府109
    年6月2日府授都管字第1090132814號函之主旨所述「本府業
    於109年6月1日執行『本市○○區○○路○段000號等38戶、中科購
    物廣場』違反行政執行法第27條、第28條建築物停止供水供
    電，函請相關單位列管追縱後續使用情形，請查照。」等情
    （見他卷第33至35頁），亦得印證。準此，本件臺中市政府
    既非依建築法授權主管機關得停止供水供電之規定而執行停
    止供水供電，自難認已該當建築法第94條之1「依本法規定
    停止供水或供電」之構成要件。
　㈢按刑法第1條規定：「行為之處罰，以行為時之法律有明文規
    定者為限。拘束人身自由之保安處分，亦同。」為罪刑法定
    主義，而刑法罪刑法定主義禁止類推解釋之精神，在保障人
    民之自由及權利，限制國家權力之濫用，使人民不受法無處
    罰明文之刑罰制裁，且不因執法者以一己之念任意解釋法律
    ，而受不測之損害。惟擴張解釋則為罪刑法定主義所不禁止
    ，乃屬正當之解釋方法。擴張解釋係因法律規定文義過狹，
    不足表示立法真意，因而擴張法文之意義，以期正確適用。
    此擴張須在文義可能之範圍內，即須在文義「預測可能性」
    的射程內，若內涵相同，或為內涵所能涵蓋，並不違背立法
    目的，始可為擴張解釋（最高法院107年度台非字第174號判
    決意旨參照）。而建築法第94條之1所稱「依本法規定停止
    供水或供電」，應係指建築法條文中已規定「停止供水或供
    電」等法律效果之條文，並非謂所有依建築法所為之行政處
    分，嗣後縱依其他法律執行停止供水或供電時（例如本案依
    行政執行法第27條、第28條執行之情形），均得依該條處以
    刑事罰，否則主管機關所有引據建築法而為之行政處分，即
    使建築法另已規定違反義務時之法律效果（例如，前述之第
    86條所定處以罰鍰、勒令停止使用等即是），均可能再依第
    94條之1論處，如此解釋顯已逾越文義「預測可能性」之範
    圍，而有違罪刑明確性原則，並非妥適。況且，如立法者有
    意包括所有違反建築法規定而依其他法律執行停止供水或供
    電之情形，應以類同「依本法規定所為之行政處分，而經執
    行停止供水或供電」等文字予以規範，始為明確，此觀之建
    築法亦僅於第91條及第94條之1具體規定停止供電之法律效
    果，而與建築法其他違反主管機關行政處分所定之法律效果
    有別，益證立法者係有意區別。是以，本件臺中市政府既非
    依建築法就被告擔任店長之○○○○○○○○為停止供水供電之行政
    處分，自難謂合於第94條之1之構成要件。上訴意旨㈠㈡逕為
    擴張解釋而認被告之行為違反第94條之1之規定，尚非可採
    。
　㈣再按依建築法第94條後段規定之罪，以依該法規定停止使用
    或封閉之建築物，未經許可，擅自使用，經制止不從者為要
    件，故必行為人先有未經許可擅自使用之行為，復經制止而
    仍不從者，方得成立本罪（最高法院88年度台上字第189號
    判決意旨參照）。本件上訴意旨㈢雖認被告之行為亦該當建
    築法第94條之罪，而應與其違反第94條之1之罪論以想像競
    合犯等語。然本件起訴事實不該當建築法第94條之1「依本
    法規定停止供水或供電」之構成要件，已如前述，則自無從
    與上訴意旨所述部分論以想像競合犯甚明。況且，依前述10
    9年9月29日14時50分現場會勘記錄可知，被告於當日經相關
    單位執行聯合稽查時，雖經發現有「私接發電機擅自使用」
    之事實，但並無記載被告有何「經制止不從」之情形（見他
    卷第11頁），且觀諸卷內事證亦無被告有何經制止不從之行
    為，自亦與該罪之構成要件不符。是上訴意旨㈢就此部分逕
    行推測、擬制被告經勸阻無效等語，核與卷內事證不符，亦
    難憑採。
　㈤至上訴意旨㈣認被告所提供之電子郵件，僅能證明本案尚有其
    他具犯意聯絡之共同正犯尚未查獲，被告既在現場接電使用
    前揭建築物，自該當違反建築法第94條之1、第94條後段之
    罪等情。然本件既不該當建築法第94條之1「依本法規定停
    止供水或供電」之構成要件而不成立犯罪，已如前述，則上
    訴意旨此部分所述，即無再予論究之實益，附此說明。
四、從而，本件檢察官所舉證據不足以說服法院形成超越合理懷
    疑之心證程度，基於無罪推定之原則，應由檢察官承擔不利
    之訴訟結果責任，而為被告無罪判決之諭知。原審以被告犯
    罪不能證明，為被告無罪之諭知，認事用法並無違誤，本院
    亦補充說明理由如上。檢察官上訴意旨仍就原審依職權所為
    之法律適用及心證裁量，再事爭執，其上訴為無理由，應予
    駁回。
據上論斷，應依刑事訴訟法第373條、第368條，判決如主文。　
本案經檢察官林依成提起公訴，檢察官陳隆翔提起上訴，檢察官陳立偉到庭執行職務。　
中　　華　　民　　國　　111 　年　　3 　　月　　2 　　日
            刑事第四庭    審判長法　官  蔡  名  曜
　　　　　　　　　　　　        法　官  林  宜  民
　　　　　　　　　　　　　      法　官  邱  鼎  文
以上正本證明與原本無異。
不得上訴。
                                書記官  陳  宜  屏
　　　　　　　　　　　　　　　　
中　　華　　民　　國　　111 　年　　3 　　月　　2 　　日